【裁判字號】    98,台上,7972
【裁判日期】    981231
【裁判案由】    擄人勒贖
【裁判全文】
最高法院刑事判決            九十八年度台上字第七九七二號
上  訴  人  甲○○
選任辯護人  何冠慧律師
上  訴  人  乙○○
選任辯護人  黃榮坤律師
上列上訴人等因擄人勒贖案件，不服台灣高等法院台南分院中華
民國九十八年十月二十九日第二審更審判決（九十八年度上重更
(十五)字第二○九號，起訴案號：台灣台南地方法院檢察署八十七年
度偵字第三○八○、三三四七、三三四八號），提起上訴，本院
判決如下：
    主  文
上訴駁回。
    理  由
本件原判決認定：上訴人甲○○之友蔡智仁（於原審前審審理中
自殺身亡，並經判決不受理確定在案）因其女友許麗蘭於民國七
十九年十二月十一日，至台南市○○路二○五號「謝政憲婦產科
診所」生產一子，要求醫師謝政憲於出生證明書上填載生父姓名
為蔡智仁，遭謝政憲以違法為由拒絕；又因出院後其嬰兒食用牛
奶致胃腸不好，且臀部有紅腫現象，打電話詢問謝政憲，雙方發
生爭執；隔日蔡智仁即夥同四、五人以石頭砸毀該診所玻璃，事
後雙方雖以新台幣（下同）二萬元賠償了事，惟蔡智仁卻因此經
提報流氓，遭裁定施以感訓處分，而心生不滿。嗣於八十七年一
月十七日，蔡智仁偕同已懷胎五月之女友「小凡」以「吳淑玲」
假名至該診所產檢，蔡智仁要求替其女友施打安胎劑，謝政憲認
無此必要，並回以：會生就生，不會生就沒辦法等語。蔡智仁復
詢問俟其女友屆生產期，可否至該診所生產，謝政憲答以：台南
市有很多醫生都可以接生云云，蔡智仁即問：你還認識我嗎？謝
政憲答稱：認識，你可到別家去生產等語，蔡智仁聽後惱羞成怒
，對謝政憲益生怨恨報復之心，萌生強擄謝政憲再勒贖財物，並
加以殺害之犯意。八十七年二月二十三日晚上，蔡智仁在台南縣
新化鎮大坑所租用之木屋內，向甲○○表示欲抓謝政憲出來教訓
，乃與甲○○謀議如何抓人之事，並達成擄人教訓（尚未為勒贖
）之共同犯意。謀議既定後，蔡智仁推由甲○○於同日晚上以電
話聯絡上訴人乙○○，約定於翌日（即二十四日）上午九時許，
在台南市○○○路乙○○任職之「通隆企業行」砂石場會面。屆
時甲○○駕駛其友人郭俊萁（業經判處有期徒刑一年二月確定在
案）向「達璋小客車租賃有限公司」負責人賀壽枝租來之車牌號
碼TW─3233號紅色福特天王星自小客車，載同蔡智仁至某墳墓處
，先由蔡智仁、甲○○二人基於變造車輛牌照號碼之準文書之共
同犯意，以黑色絕緣膠帶（未扣案）將上開小客車牌照號碼TW─
3233號末二數字「33」改貼成「8 8」，將牌照號碼變造為TW─3
288 號使用，以掩人耳目，足以生損害於監理機關對車輛及車籍
管理之正確性。旋驅車前往搭載乙○○上車後，邀同乙○○為擄
人教訓之犯行，經獲首肯，三人乃基於共同持有蔡智仁所有已置
放於車內如附表編號一、二及三所示之具有殺傷力之制式九○手
槍、九二手槍、烏茲衝鋒槍各一把、及編號四所示之制式子彈之
共同犯意，而未經許可共同持有該制式槍枝及子彈，蔡智仁則攜
帶其所有供本案犯罪用之絨毛頭套二個、免刀式膠帶一捲（未扣
案），作為犯罪工具。彼等三人旋共同搭乘前揭自用小客車至「
謝政憲婦產科診所」繞圈觀察，於同日上午九時十分許，將該車
駛至同市○○路某公共電話亭，先由甲○○以公共電話探知謝政
憲確在診所後，隨即前往，將車逆向停在該診所前，由甲○○持
九二手槍一把，在車內未將汽車熄火接應，蔡智仁、乙○○則各
頭戴絨毛頭套，分持烏茲衝鋒槍、九○手槍各一把，衝進診所，
由乙○○以所持九○手槍控制診所內病患及護士蕭思萍、林頌連
等人，並吆喝「不要動，不要說話」，蔡智仁則持衝鋒槍進入診
療室，出手強拉謝政憲之領帶，欲強行押離，因謝政憲抵抗不從
，並說：你們要錢，給你就好等語，惟蔡智仁不予理會，並以烏
茲衝鋒槍之槍托重擊其頭部，乙○○並趨前協助強拉謝政憲離開
診所，押入前揭自用小客車內右後座，由蔡智仁在左後座持槍押
住，乙○○則坐於駕駛座旁，甲○○隨即駕車加速沿台南市○○
路、大成路往公英街方向駛去。蔡智仁並以免刀式膠帶綑綁謝政
憲雙手，及矇其雙眼。期間蔡智仁開口向謝政憲勒索三千萬元贖
金，甲○○、乙○○至此已知悉蔡智仁擄走謝政憲之另一目的，
係為擄人勒贖財物，竟萌共同擄人勒贖財物之犯意聯絡，參與實
行擄人勒贖財物行為，因謝政憲答以僅有三百萬元，蔡智仁認謝
政憲有意矇騙，極度不悅，再度對之痛毆，並逼問可向何人籌得
贖款。謝政憲迫於無奈，供出友人吳福明及葉世男之電話。迨車
行至台南市○○路一一六巷九弄內時，甲○○下車，將黏貼於牌
照上之黑色絕緣膠帶撕下，改由乙○○駕車，沿台南縣關廟、玉
井、南化等鄉，駛往高雄縣旗山、美濃鎮等偏僻山區，途中蔡智
仁或親自或由乙○○、甲○○下車接續打電話勒贖（乙○○於同
日中午十二時二十分許，佯打勒贖之電話，其實並未打通），其
中同日中午十二時三十五分許、五十九分許、下午二時十分許，
蔡智仁、甲○○分別以公共電話撥「0000000」或「00
00000」號至謝政憲之診所（起訴書誤為吳福明住處），或
撥吳福明之「0000000000」號行動電話聯絡，向吳福
明表明勒贖三千萬元，並指示交付贖款之方式。在車上期間，蔡
智仁曾用手勢要乙○○、甲○○不要講話，並比手勢要開槍將謝
政憲打死，表明殺害謝政憲之犯意及決心，而甲○○、乙○○自
此即知蔡智仁係基於意圖勒贖擄人且有故意殺被害人謝政憲之犯
意，竟未為反對，基於共同犯意聯絡仍參與。嗣車行至高雄縣內
門鄉「內門加油站」前停車加油，蔡智仁將一空寶特瓶交由擔任
駕駛之乙○○，購買並裝約八分滿（即一五○○ＣＣ）之九五無
鉛汽油。迨同日下午三時許，車行至高雄縣美濃鎮○○里○○路
左側山坡處，因前無去路，蔡智仁即持衝鋒槍強押謝政憲下車，
往前方路尾之水溝涵洞走，乙○○將所持九○手槍插在前面腰際
站在車旁，甲○○則持九二手槍站在後方，離蔡智仁跟謝政憲幾
步之距離，把風警戒看守，而由蔡智仁將謝政憲拉至尚未覆以水
溝蓋之涵洞邊緣（涵洞長約三呎，寬約二呎）後，蔡智仁、甲○
○、乙○○三人即基於共同殺人之犯意，由蔡智仁將烏茲衝鋒槍
（裝有滅音器）子彈上膛，自謝政憲頭部左側射擊一槍，子彈自
左耳上方七公分處貫入，貫穿大腦及腦室，從右側太陽穴處射出
，致謝政憲當場倒入該水溝涵洞內，因顱內出血死亡。蔡智仁為
圖湮滅罪跡，使屍體完全燃燒，乃命乙○○入水溝涵洞，取出謝
政憲身上不易燃燒之皮帶及皮鞋，因乙○○不從，乃改命甲○○
入涵洞內，取出謝政憲身上之皮帶及皮鞋，渠等三人基於共同損
壞屍體之犯意，由蔡智仁以先前準備之寶特瓶裝之汽油，澆淋在
謝政憲屍體上，再以衛生紙點火引燃，焚燒損壞該屍體，致謝政
憲「頭頸部：舌露齒列，並有被燒灼現象，係焚屍前已舌露齒列
。右前額部有部分皮下組織瘀血腫脹。左側面頰輕度腫脹，左前
額及後頭部皮下組織嚴重瘀血。左側後枕骨部挫傷一處 二．五×
九．五公分，挫裂傷一處○．五×二．三公分深及骨膜。左耳上
方約七公分處挫裂傷一處○．七×○．七公分，為槍彈入口。右
側太陽穴挫裂傷一×二公分為子彈出口。顱頂部顱骨有橫向線狀
骨折約三十五公分（槍擊所致）。硬腦膜下及顱底有大量出血。
胸腹部：前頸部、前胸、左右三角肌部有死後焚燒之黃色皮革樣
變化，無生理反應。胸腹腔因持續高溫燃燒呈爆裂狀、內臟外露
。氣管內無煙塵，胃內無食物，左右肺部分肺萎陷。上下肢、陰
部部分燃燒碳化」。事後三人隨即驅車離去，在高雄縣六龜鄉沿
路丟棄滅音器、頭罩、皮帶、皮鞋後，折返台南縣永康市後分手
逃匿。期間蔡智仁乃接續先前勒贖之犯意，於當日晚上六時三十
七分、八時五十一分、九時五十六分及翌（二十五）日凌晨二時
四分許，依序自台南市○○路○段一七七巷十六號、台南縣仁德
鄉二行村五一五號、關廟鄉○○街一之四十九號等地，撥打公共
電話向吳福明勒贖款項一千萬元，經吳福明討價還價後，降為五
百萬元，並談妥付款地點及方式，惟蔡智仁恐被警方查獲，均未
出面取款而作罷。嗣謝政憲之屍體於同月二十四日下午三時三十
分許，經路人黃順林發現報警處理，警方在現場扣得蔡智仁等供
綑綁謝政憲所用且經焚燒後殘留之免刀式膠帶一包，循線扣得蔡
智仁等人改貼牌照號碼所用之殘留黑色絕緣膠帶一片。嗣乙○○
於八十七年二月二十六日晚上十一時許，在其犯罪未被有偵查犯
罪職權之公務員發覺前，向法務部調查局台南市調查站自首，並
接受裁判。蔡智仁則於同年三月一日凌晨，與警方專案小組在台
南巿「日新國小」遭遇，展開槍戰，蔡智仁不敵，將附表所示槍
、彈棄置現場，搭車逃亡至高雄縣甲仙鄉山區躲藏，嗣經警方查
獲並扣得上開槍、彈。蔡智仁因彈盡援絕，於同年三月四日晚上
八時許，在高雄縣甲仙鄉「龍鳳寺」內割腕擬自盡，經民眾發現
，報由高雄縣警察局旗山分局查獲而送醫救治等情。係以上開事
實，業據共同正犯蔡智仁於第一審法院及原審前審理時供承：伊
與被害人謝政憲（下稱被害人）之恩怨，起因於伊女友曾至被害
人之診所生產，被害人處理不當，伊找其理論，且砸其診所後，
雖予賠償，卻遭檢舉。嗣伊帶已懷胎女友至該診所產檢，被害人
之口氣不好，伊遂與甲○○共同變造上開車牌，與甲○○、乙○
○（下稱上訴人等二人）共同持附表編號一、二及三所示之制式
九○手槍、九二手槍、烏茲衝鋒槍各一把，編號四所示之子彈多
發，強擄被害人，並以電話勒贖交款；甲○○於警詢時供認：伊
與蔡智仁變造車牌後，駕車至被害人之診所前，由蔡智仁、乙○
○頭戴絨毛頭套，分持烏茲衝鋒槍、九○手槍各一把進入，強押
被害人上車，載往高雄縣美濃；乙○○於警詢、偵查及原審前審
調查時供承：伊確有參與持槍強押被害人，及擄人勒贖各等情不
諱。核與證人即被害人之父謝文明於第一審審理時證稱：被害人
與蔡智仁因生產之事發生糾紛；同案被告郭俊萁及證人賀壽枝於
警詢或第一審審理時證述：前揭自用小客車，係郭俊萁向達璋小
客車租賃有限公司負責人賀壽枝承租；證人即「謝政憲婦產科診
所」護士蕭思萍、林頌連於警詢及第一審審理時證述：被害人遭
上訴人等擄走；證人吳福明於警詢、第一審審理及原審前審證述
：上訴人等打電話向伊勒索贖款；證人即台南市警察局第六分局
刑事組小隊長謝慶瑞於第一審審理時證稱：監聽得上訴人等打電
話向吳福明勒索贖款等情相符，並有卷附僅填載母親姓名「許麗
蘭」，而未填載父親姓名為「蔡智仁」之七十九年十二月十一日
出生證明書（開立日期為十二月十三日）、蔡智仁女友以「吳淑
玲」假名就診之八十七年一月十七日就診資料各一紙、扣案之如
附表所示之槍枝及子彈、上訴人等綑綁被害人所用經焚燒後殘留
之免刀式膠帶一包、勒索電話之錄音帶及譯文等附卷可證，且如
附表編號一至三所示之槍枝，經送內政部警政署刑事警察局鑑定
結果：「其中編號三之衝鋒槍係仿美國INGRAM廠製之制式九mm烏
茲衝鋒槍，槍枝機械性能良好，具殺傷力；另編號一、二及四所
示之槍、彈亦均有殺傷力」，有該局八十七年三月二十日刑鑑字
第一八一八一號、同年月十二日刑鑑字第一四九○七號鑑驗通知
書各一紙、又檢察官督同法醫相驗後，檢視被害人身體受傷之狀
況為：「頭頸部：舌露齒列，並有被燒灼現象，係焚屍前已舌露
齒列。右前額部有部分皮下組織瘀血腫脹。左側面頰輕度腫脹，
左前額及後頭部皮下組織嚴重瘀血。左側後枕骨部挫傷一處二．
五×九．五公分，挫裂傷一處○．五×二．三公分深及骨膜。左
耳上方約七公分處挫裂傷一處○．七×○．七公分，為槍彈入口
。右側太陽穴挫裂傷一×二公分為子彈出口。顱頂部顱骨有橫向
線狀骨折約三十五公分。硬腦膜下及顱底有大量出血。胸腹部：
前頸部、前胸、左右三角肌部有死後焚燒之黃色皮革樣變化，無
生理反應。胸腹腔因持續高溫燃燒呈爆裂狀、內臟外露。氣管內
無煙塵，胃內無食物，左右肺部分肺萎陷。上下肢、陰部部分燃
燒碳化。背部、腰部無明顯燒灼現象，因死後燃燒無掙扎痕跡。
顯係生前曾遭毆打，頭部左側遭射擊一槍，子彈自左耳上方七公
分處貫入，貫穿大腦及腦室，從右側太陽穴處射出，致當場因頭
部遭槍傷，顱內出血死亡，死後再遭焚屍。」，有勘驗筆錄、相
驗屍體證明書及相驗照片在卷可憑，為所憑之證據及認定之理由
。而以上訴人等二人均否認有共同擄人勒贖、殺人及毀壞屍體之
犯行，甲○○辯稱：伊並無擄人勒贖及殺人之意圖，當時蔡智仁
祇說要教訓人而已，不悉會殺人、勒贖、及毀壞屍體；伊到被害
人診所，並未下車，僅在車上等候；被害人被押上車後，要蔡智
仁不要殺害，願給付三百萬元，車到旗山、美濃後，蔡智仁帶被
害人下車，伊在車上穿鞋子，待伊下車，已未看到被害人，不知
蔡智仁已殺了被害人，且蔡智仁有恐嚇伊，說要殺伊，後來蔡智
仁叫伊去拿被害人之皮帶等物，伊不知何意；乙○○辯以：伊雖
與蔡智仁共同抓被害人上車，但無擄人勒贖及殺人之意圖，事後
伊要與被害人家屬和解，但被害人家屬不接受；伊上車後，蔡智
仁才說要去教訓被害人，蔡智仁要伊帶九○手槍及戴上頭套，同
至診所，伊控制護士及病人，再由蔡智仁拉被害人出來，上車後
，伊未綁被害人，亦未打電話勒贖，是蔡智仁自己打電話。汽車
加油時，是蔡智仁自車上交寶特瓶給加油站加油，蔡智仁殺害被
害人時，伊不知情各等語，為卸責之詞，不足採信，已依憑卷證
資料，在理由內詳加指駁。復敘明：（一）雖蔡智仁於偵查中供
稱：伊叫被害人一直走，被害人因眼睛矇上，沒看到涵洞，致踩
空跌落，伊以烏茲槍開一槍云云；惟與其於警局詢問及第一審法
院審理時供稱：伊命被害人下車至涵洞前，即持槍朝被害人頭部
開一槍，被害人就掉入涵洞中等語未符；且被害人係左耳上方七
公分處遭子彈射入，貫穿大腦及腦室，從右側太陽穴處射出，幾
乎平行貫穿，足見被害人係在涵洞邊緣之地面上被槍殺後，倒入
涵洞中。蔡智仁於偵查中所供，與事實不符。（二）刑法之「相
續共同正犯」，就基於凡屬共同正犯對於共同犯意範圍內之行為
均應負責，而共同犯意不以在實行犯罪行為前成立者為限，若了
解最初行為者之意思，而於其實行犯罪之中途發生共同犯意而參
與實行者，亦足成立；故對於發生共同犯意以前其他共同正犯所
為之行為，苟有就既成之條件加以利用而繼續共同實行犯罪之意
思，則該行為即在共同意思範圍以內，應共同負責。上訴人等二
人雖均否認事前謀議要對被害人勒索贖款、殺害等犯行，並以蔡
智仁所供：伊是一人計畫，無人參與，上訴人等二人不悉伊要殺
害被害人及擄人勒贖，叫乙○○去買汽油，沒告訴用途云云為辯
。惟蔡智仁自始即有勒贖之目的，而上訴人等二人應允偕同蔡智
仁強擄被害人時，雖主觀上原僅有「予以教訓」之認識，然渠等
與蔡智仁共同強擄被害人後，蔡智仁向被害人開口勒索三千萬元
，並命上訴人等二人撥打勒贖電話，上訴人等二人自此應已明知
蔡智仁係意圖勒贖財物而擄人，顯已變更原先僅抓人教訓之犯意
，其仍與蔡智仁有擄人勒贖之共同犯意，並繼續參與勒贖行為，
嗣蔡智仁於車上比出槍殺被害人之手勢，上訴人等二人更已確知
蔡智仁欲殺害被害人，則其二人雖非自始即有強擄被害人勒索財
物之犯意，惟其二人嗣後知悉，仍利用既成之條件，與自始即有
勒贖目的之蔡智仁，共同基於擄人勒贖之犯意聯絡，繼續參與勒
贖行為嗣並殺害被害人等行為，自屬相續共同正犯，而應就共同
意思範圍內之全部行為負責。所辯及蔡智仁所供，均不足採。（
三）又乙○○固主張其於警詢時供述：蔡智仁在車上用手勢表示
要開槍把被害人打死時，伊也用手勢表示不要殺人，是其不聽，
而殺死被害人後，伊表示：「兄弟講義氣，挺你挺成這樣，叫你
不要殺人，你也不聽」云云，是不同意共同殺人。再原審前審將
相關筆錄送請法務部法醫研究所（下稱法醫研究所）鑑定，法醫
研究所於九十六年十二月十二日鑑定研判結果認：「(一)由所提資
料中，丙（指乙○○）顯然有恐懼心理，所以其心裡狀態應是不
同意甲（指蔡智仁）的行為；但因在初擄人時確也有犯意，只是
在行動中而有所改變」、及於九十七年一月十五日覆文謂：「在
法醫所（九六）醫文字第○九六一一○一九四八號鑑定文中係假
設紀錄中之甲（指蔡智仁）、乙（指甲○○）、丙（指乙○○）
及丁（指謝政憲）的供詞均係真實的情形下推論：所以丙不同意
甲的行為乃指在擄人後的行為，包括勒贖、殺人和焚屍部分。(二)
在卷中只知丙有恐懼心理，所以在問訊中有不同意殺人和焚屍的
心理，至恐懼事或物，則應由法官去參酌探討。(三)『初犯意』應
只有擄人的意思」等情（見原審更(十二)審二卷第一四七、一八六頁
）。然依乙○○所述，其於作案過程中僅加以勸阻，嗣在勸阻無
效後，仍以兄弟義氣相挺，益徵蔡智仁之殺人等犯行，自始即在
渠等共同犯意範圍之內。上訴人等二人仍應就共同犯意內之全部
行為負責。再乙○○案發當日中午所打之勒贖電話雖係應付蔡智
仁。然其當時既明知蔡智仁意在擄人勒贖，若非有犯意之聯絡，
自應表明不參與、或予勸阻、或擅行離去，故縱乙○○並未真實
撥打電話，惟其利用既成之條件，與自始即有勒贖目的之蔡智仁
，基於犯意聯絡，繼續參與勒贖行為並殺害被害人等，且參與作
案之全部過程，自不能排除其參與勒贖之認定。乙○○所辯及法
醫研究所上開二覆文，不足採為有利於上訴人等二人之認定。（
四）上訴人等二人另辯稱：當時受蔡智仁持槍脅迫云云。然其二
人與蔡智仁分別持有槍械在身，並參與作案之全部過程，蔡智仁
自無脅迫之理，況其二人若非與蔡智仁有犯意之聯絡，依常理焉
有繼續與蔡智仁同行，嗣後甲○○並打勒贖電話，乙○○並駕車
至山區偏僻人煙稀少之地之理？且渠等勒贖被害人後途經多處地
點，並先後輪流駕車，及停車加油，果被脅迫，何以未曾求援？
所辯乃事後卸責之詞，殊無足採。（五）蔡智仁於車上比出槍殺
被害人之手勢時，係由乙○○駕車，且已在旗山山區，上訴人等
二人當時已知蔡智仁欲殺害被害人。再上訴人等二人均承認：蔡
智仁拉謝政憲下車，往前走至涵洞時，乙○○下車走在後面，甲
○○亦緊跟其後，且原審更(七)審當庭勘驗八十七年二月二十七日
台灣台南地方法院檢察署檢察官現場勘驗錄影帶結果，認：「乙
○○在現場勘驗時稱到現場後蔡智仁跟謝醫師先下車，由蔡智仁
押謝醫師走幾步後，乙○○及甲○○均下車，乙○○站在車旁，
九○手槍插在乙○○前面腰際，甲○○也有手持手槍站在後方（
離蔡智仁跟謝醫師有幾步之距離）」（見原審更(七)卷九十三年三
月二十九日勘驗筆錄，此部分檢察官勘驗筆錄之記載雖與原審前
審勘驗結果有所差異，惟就上訴人等二人均下車，且持有手槍之
事實認定並無影響），可知蔡智仁殺害謝政憲時，乙○○將九○
手槍插在腰際站在車旁，甲○○則持九二手槍站在後方，堪認定
上訴人等二人持槍在旁把風警戒，而由蔡智仁下手行兇。如彼等
並無殺人之犯意，其二人在蔡智仁強押被害人下車時，既均持槍
在後，自有餘裕及能力控制蔡智仁，何有乙○○插槍在腰際，甲
○○亦持槍站在蔡智仁後方，聽任蔡智仁行兇之情？至蔡智仁另
稱：伊朝被害人頭部左側開槍，上訴人等二人還在停車；及甲○
○於原審審理時辯稱：蔡智仁叫伊下車時，被害人已經被槍殺各
等語，均核與現場勘驗錄影帶結果相違，委無足取。再乙○○於
原審審理時辯稱：在涵洞時，蔡智仁說要休息，伊才跟著下車，
其槍插在腰際是為了要保護自己；其辯護人亦稱：當地係荒郊野
外，人跡罕至，無須把風各等語。惟被害人之屍體於當天下午三
時三十分許，即經路人黃順林發現報警處理，足見案發地並非人
跡罕至之處，乙○○所辯，亦無足採。是上訴人等二人明知蔡智
仁持衝鋒槍強拉謝政憲往涵洞走時，竟分持九○手槍、九二手槍
站在後方，並無勸阻之意，顯見上訴人等二人與蔡智仁間確有殺
人之犯意聯絡，其分別持槍在旁把風警戒，係參與殺人之行為分
擔，洵為明確。（六）上訴人等二人之車子停車加油時，蔡智仁
曾將一空寶特瓶交由乙○○購裝一千五百ＣＣ寶特瓶之九五無鉛
汽油約八分滿，已據乙○○於警詢時供明，乙○○辯稱：係蔡智
仁自行交予加油站加油云云，顯係卸責之詞，不足採信。又甲○
○供稱：蔡智仁叫伊跳下去取出被害人之皮帶、皮鞋等語，則上
訴人等二人及蔡智仁駕車行至高雄縣內門鄉之加油站前停車加油
時，既已加滿油箱，蔡智仁另將一空寶特瓶交由乙○○購買約一
千二百ＣＣ之九五無鉛汽油，該寶特瓶裝之汽油，顯非做為該車
之備用油，況蔡智仁之前於車上比出槍殺被害人之手勢，乙○○
當時應已得知蔡智仁欲殺害被害人，且知悉寶特瓶裝之汽油，係
作殺人或毀屍之用，詎乙○○仍依蔡智仁之指示，購買並裝灌汽
油於該寶特瓶內，顯與蔡智仁毀壞屍體之行為有犯意聯絡、行為
分擔。至甲○○雖無潑灑汽油或點火之行為，然蔡智仁殺害被害
人後，命甲○○進入被害人陳屍之水溝涵洞，取出被害人之皮帶
及皮鞋，以便屍體澆上汽油後，容易完全燒燬，難以留下證據，
蔡智仁此一動機、應為甲○○所知，足見甲○○亦有毀壞屍體之
行為有犯意聯絡，行為分擔。另上訴人等二人辯稱：蔡智仁係伊
等大哥，當時持有槍枝，如不聽從指示，會有不利於己之事發生
，且在車上未商量焚屍云云；惟上訴人等二人所犯擄人勒贖並殺
害之事，非可倉促行事，且其實行過程，係經蔡智仁縝密設計，
並準備用具等，上訴人等二人亦完全同意蔡智仁之行為，彼此間
有意思聯絡，並分擔實行，始能犯下此一驚動社會治安之案件，
故上訴人等二人就殺害被害人、毀壞屍體應均與蔡智仁有意思聯
絡、行為分擔。乙○○辯稱：伊臨時才知蔡智仁欲殺人，與蔡智
仁無殺人、毀壞屍體犯意聯絡云云，應非可採。（七）經比較新
舊刑法結果，除九十一年一月三十日修正之刑法第三百四十八條
第一項，較舊法為輕，應適用裁判時法外，其餘應以行為時之舊
法較有利於上訴人等二人。因核乙○○持有如附表所示之衝鋒槍
、制式手槍及子彈犯案，持有槍枝部分，係犯槍砲彈藥刀械管制
條例第七條第四項之未經許可持有衝鋒槍、手槍罪（起訴書誤載
為同條第三項）；持有具殺傷力之制式子彈，則犯同條例第十二
條第四項之未經許可持有子彈罪（起訴書漏載）。至甲○○雖同
時持有上開槍、彈犯案，惟其與蔡智仁曾於八十七年二月十七日
因共同無故持有附表編號一、二及四所示制式九○、九二手槍及
子彈，妨害被害人吳德明之行動自由，經原審前審以八十八年上
重更(一)字第一八八號依違反槍砲彈藥刀械管制條例罪判處有期徒
刑七年，併科罰金一百萬元確定在案，是其持附表所示之槍、彈
為本件犯行，就附表編號一、二及四所示手槍、子彈均係同一持
有之行為繼續，且前後持續持有槍、彈行為只有一個（縱然本案
尚持有衝鋒槍），僅能論以一個持有罪，為既判力所及，不再論
究甲○○此部分犯行。（八）上訴人等二人與蔡智仁共同擄走被
害人勒贖及殺害，及以汽油澆淋屍體引燃，焚燒損壞該屍體，所
為係犯刑法第三百四十八條第一項之意圖勒贖而擄人而故意殺被
害人罪及同法第二百四十七條第一項損壞屍體罪。另甲○○與蔡
智仁變造小客車牌照號碼並持以行使之行為，應成立刑法第二百
十六條、第二百十二條之行使變造特種文書罪，而變造文書之低
度行為應為行使之高度行為所吸收。（九）蔡智仁以槍托毆擊被
害人頭部（傷害部分）之行為，係擄人勒贖行為之一部，且未經
告訴；另乙○○以所持九○手槍控制診所內病患及護士蕭思萍、
林頌連等人，並吆喝「不要動，不要說話」，其行為已使他人之
自由完全受其壓制，且屬擄人勒贖行為之一部，均不另論罪。再
上訴人等二人先後多次接續向被害人及吳福明勒贖財物，係基於
一個單一之擄人勒贖之犯意，並以單一行為之數舉動接續進行，
以完成一個預定之勒贖目的，係接續犯，應包括的視為一罪。（
十）上訴人等二人與蔡智仁間，就所犯意圖勒贖而擄人而故意殺
被害人、毀壞屍體罪；甲○○與蔡智仁間，就所犯行使變造特種
文書罪；乙○○與蔡智仁間，就所犯未經許可持有衝鋒槍、制式
手槍及子彈罪；均分別有犯意之聯絡及行為之分擔，應分別為共
同正犯。（十一）乙○○以一行為同時持有衝鋒槍、制式手槍及
子彈，為想像競合犯，應從一重之未經許可持有衝鋒槍罪處斷。
甲○○所犯行使變造特種文書罪、意圖勒贖而擄人而故意殺被害
人罪間，具有方法與目的之牽連關係，再與毀壞屍體間，具有原
因與結果之牽連關係；乙○○所犯未經許可持有衝鋒槍罪、意圖
勒贖而擄人而故意殺被害人罪間，具有方法與目的之牽連關係，
再與毀壞屍體間，具有原因與結果之牽連關係，應各依修正前刑
法第五十五條牽連犯規定，從一重依共同意圖勒贖而擄人而故意
殺被害人罪處斷。（十二）乙○○係於八十七年二月二十六日晚
上十一時許，向法務部調查局台南市調查站自首，當時有偵查權
之機關或個人（含警方、調查局）均尚未發覺其犯罪一節，已據
證人即承辦本案之台南市警察局第六分局刑事組小隊長謝慶瑞、
受理自首之台南市調查站調查員林穀波、組長王養正於第一審審
理中一致結證在卷，是乙○○確係自首，且接受裁判，應依修正
前刑法第六十二條前段規定，減輕其刑。（十三）公訴意旨就乙
○○持有如附表所示之衝鋒槍、制式手槍及子彈犯案，所為係犯
槍砲彈藥刀械管制條例第七條第四項之未經許可持有衝鋒槍、手
槍罪，於論罪法條欄雖誤載為同條第三項；又關於持有具殺傷力
之制式子彈部分，於論罪法條欄漏載係犯槍砲彈藥刀械管制條例
第十二條第四項之未經許可持有子彈罪；但其已指出「無故持有
槍彈罪」，是其起訴法條顯係槍砲彈藥刀械管制條例第七條第四
項之誤載及同條例第十二條第四項之漏載。因而撤銷第一審關於
甲○○共同意圖勒贖而擄人，而故意殺被害人部分及乙○○部分
不當之判決，適用上開法條及刑法第二十八條、第三十七條第一
項之規定。論上訴人等二人以共同意圖勒贖而擄人，而故意殺被
害人罪，並審酌：(一)乙○○年輕力壯，不思奮力向上，自食其力
，僅因蔡智仁欲藉端勒贖被害人不成，即與之公然於光天化日之
下，頭戴絨毛頭套，共同持槍進入診所，將正為患者看診之被害
人擄走，並勒索鉅額贖款；未經取贖即將被害人槍殺，事後為圖
湮滅罪跡，復以汽油縱火焚屍，視人命如草芥，手段殘忍，嚴重
危害社會安寧秩序，惡性非輕；又蔡智仁衝入診療室，即出手強
拉被害人，欲強行押離診所時，被害人稍有抵抗，即遭蔡智仁以
烏茲衝鋒槍之槍托重擊其頭部，並由乙○○協助強拉入車內，甲
○○在車上維持汽車未熄火予以接應，乙○○參與擄人之情節較
甲○○為重，且其曾犯妨害自由、竊盜及殺人未遂等罪（其中殺
人未遂罪經判處有期徒刑十年確定），於犯本案前仍係假釋付保
護管束中，素行未佳，有其前案紀錄表在卷可憑，況其於歷審審
理時均矢口否認本件犯行，一再飾詞卸責，毫無悔意，本應量處
死刑，因其自首，故減處無期徒刑，宣告禠奪公權終身；再依中
華民國九十六年罪犯減刑條例第六條之規定，減為有期徒刑二十
年，褫奪公權十年。(二)甲○○年輕力壯，不思奮力向上，自食其
力，僅因蔡智仁欲藉端勒贖被害人不成，即與之公然於光天化日
之下，由蔡智仁與乙○○共同持槍進入診所，將被害人擄走，甲
○○於車上接應，並勒索鉅額贖款；又未經取贖即將被害人槍殺
，事後復共同以汽油縱火焚屍，視人命如草芥，手段殘忍，嚴重
危害社會安寧秩序，惡性非輕，本應量處死刑，但因其尚無前科
，到案後供出部分事實，有助司法調查等一切情狀，量處無期徒
刑，並宣告禠奪公權終身。至扣案如附表所示之槍枝及子彈十二
顆，係屬違禁物，應依法宣告沒收。另扣案子彈五顆，因送鑑定
時經試射擊發，已失其殺傷力，非違禁物；又上訴人等二人綑綁
被害人所用，且經焚燒後殘留之免刀式膠帶一包、及改貼牌照號
碼用之殘留黑色絕緣膠帶一片，均係待廢棄之物，均不予諭知沒
收，至作案時所戴之絨毛頭套二個，並未扣案，且該物並非違禁
物或須義務沒收之物，不併予宣告沒收，又警方發現被害人之屍
體現場，被害人生前穿著之內衣、衣服、領帶等物，為被害人所
有，不予宣告沒收。經核原判決於法尚無違誤。乙○○上訴意旨
略以：(一)原判決以上訴人持槍在旁把風警戒，認定上訴人有殺人
之犯意聯絡及行為分擔等情。惟被害人遭蔡智仁以烏茲衝鋒槍押
持，並無逃離蔡智仁控制之可能，自無由上訴人在旁把風警戒之
必要；且車子開到美濃鎮上坡時，蔡智仁將被害人押下車時，曾
說要休息一下，則上訴人此時是否已認知蔡智仁係欲槍殺被害人
，如上訴人反抗蔡智仁時，甲○○會否幫助上訴人，均不無疑問
，原判決未予釐清說明，有判決理由不備之違法。(二)若殺害被害
人，自始在上訴人等之共同犯意內，上訴人何須於蔡智仁殺害被
害人之後，說出：「叫你不要殺人，你也不聽，現在該怎麼辦呢
？」等語，且蔡智仁亦供稱：伊係臨時起意，上訴人等二人要阻
止也來不及等語。此攸關上訴人有無與蔡智仁殺害被害人之犯意
聯絡乙節，原判決僅以上訴人有在旁持槍警戒，即遽論上訴人有
殺人之犯意聯絡，而就上開有利上訴人之證據未予採納，未加以
說明，遽以「兄弟義氣相挺」等語片段論斷，自嫌判決理由不備
。(三)蔡智仁於警詢時曾供稱：「他二人曾叫我不要殺他，但我罵
他二人，再說連他二人一起打死」等語，嗣於上訴審及證人即中
華日報記者邵英傑專訪時，均為同一供述，復於上訴第三審理由
狀仍稱：「為了防止他二人阻礙我射殺謝某，我是在他們二人根
本未有任何察覺下突然開槍殺了謝某。」等語，原判決就此有利
於上訴人之證據竟未採納，亦未說明不採之理由，有判決理由不
備之違誤。原判決徒以一般人皆知槍、彈之危險性，遽論上訴人
有殺人之犯意聯絡，亦違論理法則。(四)蔡智仁於歷審均稱：上訴
人不悉以寶特瓶裝半瓶汽油係要作何用途；上訴人亦稱：不敢詢
問要作何用途等語，則上訴人主觀上如何知悉此係為毀屍之用，
而有犯意聯絡？且原判決事實四亦認定蔡智仁命上訴人入水溝涵
洞取出被害人身上不易燃燒之皮帶、皮鞋，而上訴人不從，乃改
命甲○○等語，則如上訴人有毀屍之犯意聯絡，何以又拒絕蔡智
仁之命？原判決就此有利上訴人之證據不予採納，亦未說明理由
，有判決理由不備之違法。(五)蔡智仁於強擄被害人之初，是否即
有勒贖財物之犯意，不無疑問，因蔡智仁於歷審均稱：伊擄走被
害人就是要殺害，沒有要錢之意思，係被害人自己要給錢等語；
上訴人等二人於歷審亦均稱：係被害人害怕遭蔡智仁殺害，而先
表示要給錢，蔡智仁方要錢等語。則依上訴人行為時刑法第三百
四十七條之規定，須行為人自始具備勒贖意圖，始得成立本罪，
要無九十一年一月三十日所增訂同法第三百四十八條之一適用之
可能，況上訴人既係中途變更犯意，而與蔡智仁有擄人勒贖之共
同犯意，依「罪證有疑，利歸被告」原則，能否成立同法第三百
四十七條第一項之罪，仍有疑義，此涉及法律變更適用問題，原
判決就上開有利上訴人之證據，不予採納，未詳加說明，即有判
決理由不備之違法。(六)原判決事實欄一、二似認蔡智仁於八十七
年二月二十三日未與甲○○謀議如何抓人之前，即有強擄被害人
再勒贖財物，並加以殺害之犯意；惟判決理由欄貳之二似又認蔡
智仁於謀議抓人之前，僅有殺害被害人之犯意，於被害人被押上
車後，才生擄人勒贖之犯意，二者即有事實與理由不相適合之判
決理由矛盾之違法。(七)原判決事實三記載：蔡智仁比手勢要開槍
將被害人打死，上訴人等二人此時已知蔡智仁係基於意圖勒贖擄
人且有故意殺害被害人之犯意，竟未為反對而基於共同犯意聯絡
仍參與犯行等情；惟於判決理由六之（一）記載上訴人二人當時
應已得知蔡智仁欲殺害被害人等旨。則上訴人究竟就此有殺人之
共同犯意聯絡，或係僅知蔡智仁欲殺害被害人而已，有判決理由
矛盾之違誤。(八)又原判決理由六之（一）以被害人被殺害地點並
非人跡罕至之地，認定：上訴人供述蔡智仁指揮伊開車，及要伊
停車休息，並把被害人拉下車等語，無從採信，惟此不予採信之
理由，顯然牽強而有邏輯上理由矛盾之違誤。(九)上訴人符合自首
要件，依修正前刑法第六十五條規定，其量刑不得逾十五年，且
依中華民國九十六年罪犯減刑條例第六條之規定，可再獲減刑，
原判決仍處上訴人二十年有期徒刑，其適用法律亦有違誤，況上
訴人自八十三年五月假釋出獄後，已一心向善，痛改前非；甲○
○上訴意旨略以：(一)由蔡智仁與證人即中華日報記者邵英傑之訪
談內容，及吳明福於偵、審中均證稱：蔡智仁未就金額討價還價
云云，且參酌監聽譯文亦無聯絡取贖或變更取贖地點之內容，可
知蔡智仁並無擄人勒贖之犯意，從而上訴人亦無此犯意聯絡及行
為分擔，原判決就上開有利上訴人之證言未予採信，未說明理由
，有判決不適用法則之違法。(二)上訴人與被害人無任何嫌隙，無
殺害被害人之動機各等語。惟查：（一）證據之取捨、證明力之
判斷及事實之認定，係屬事實審法院自由裁量判斷之職權，此項
自由判斷職權之行使，倘未違背經驗法則與論理法則，則不能任
憑己意指為違法。原判決依憑調查所得之證據資料，就上訴人等
二人確有本件犯行之犯罪事實，已明確認定，詳細記載，並敘明
蔡智仁自始即有強擄被害人勒贖財物，並予殺害之犯意，上訴人
等二人與之均有犯意聯絡及行為分擔，仍應成立上開犯行，所辯
核與事實不符，不足採信之理由，所為論斷，核與卷存證據資料
並無違背，亦無應於審判期日調查之證據未予調查之違誤或適用
法則不當、判決不備理由及判決理由矛盾之違法情形。（二）量
刑輕重係屬事實審法院得依職權自由裁量之事項，倘於科刑時，
已以行為人之責任為基礎，斟酌刑法第五十七條所列各款事項而
未逾越法定刑度，即難謂違法。又上訴人等二人雖係於八十七年
二月二十四日為本件擄人勒贖而故意殺被害人之犯行，惟原判決
既係依中華民國九十六年罪犯減刑條例第六條自首減刑之規定，
減輕乙○○之刑，自應適用同條例第二條第一項第二款無期徒刑
之減刑標準，減為有期徒刑二十年。原判決理由已說明乙○○素
行不佳手段殘忍，原應處以極刑，惟因其自首，予以減輕，再依
中華民國九十六年罪犯減刑條例第六條之規定遞減，處以上開刑
度之理由，既未逾法定刑度，又無濫用量刑權限之情形，即不得
任意指摘為違法。乙○○上訴意旨主張原判決量刑不當云云，係
就原審量刑職權之行使，任意指摘，尚非可取。（三）其餘上訴
意旨，經核係置原判決所為明白論斷於不顧，或仍持已為原判決
指駁之陳詞再事爭辯，或對於事實審法院取捨證據與自由判斷證
據證明力之職權行使，或就不影響於判決本旨之枝節事項，徒以
自己之說詞，任意指摘，其上訴均無理由，應予駁回。
據上論結，應依刑事訴訟法第三百九十六條第一項，判決如主文。
中    華    民    國  九十八  年   十二   月  三十一  日
                      最高法院刑事第三庭
                          審判長法官  林  增  福
                                法官  張  清  埤
                                法官  陳  世  雄
                                法官  何  菁  莪
                                法官  郭  毓  洲
      本件正本證明與原本無異
                                      書  記  官
中    華    民    國  九十九  年    一    月    七    日
                                                      V
本判決論罪科刑法條：
刑法第二百十二條：
偽造、變造護照、旅券、免許證、特許證及關於品行、能力服務
或其他相類之證書、介紹書，足以生損害於公眾或他人者，處一
年以下有期徒刑、拘役或三百元以下罰金。
修正後刑法第三百四十八條第一項：
（擄人勒贖結合罪）
犯前條第一項之罪而故意殺被害人者，處死刑或無期徒刑。
刑法第二百四十七條：
損壞、遺棄、污辱或盜取屍體者，處六月以上五年以下有期徒刑
。
損壞、遺棄或盜取遺骨、遺髮、殮物或火葬之遺灰者，處五年以
下有期徒刑。
前二項之未遂犯罰之。
槍砲彈藥刀械管制條例第七條第四項：
未經許可，持有、寄藏或意圖販賣而陳列第一項所列槍砲、彈藥
者，處五年以上有期徒刑，併科新台幣一千萬元以下罰金。
附表：
┌──┬─────────────┬────┬─────────────┐
│編號│  物     品     名     稱 │ 數  量 │備                      考│
├──┼─────────────┼────┼─────────────┤
│一  │  德國SIGARMS廠製制式     │        │  槍枝管制編號0000000000  │
│    │  九○（口徑9MM）手槍     │  一把  │                          │
├──┼─────────────┼────┼─────────────┤
│二  │  美國BERETTAT廠製制式    │        │  槍枝管制編號0000000000  │
│    │  九二（口徑9MM）手槍     │  一把  │                          │
│    │ （含彈匣二個）           │        │                          │
├──┼─────────────┼────┼─────────────┤
│三  │  仿美國INGRAM廠製        │  一把  │  槍枝管制編號0000000000  │
│    │  制式9MM烏茲衝鋒槍       │        │                          │
│    │ （含彈匣二個）           │        │                          │
├──┼─────────────┼────┼─────────────┤
│四  │  制式九MM自動手槍用子彈  │ 十二顆 │  原扣押十七顆，送鑑定時試│
│    │                          │        │  射五顆。                │
└──┴─────────────┴────┴─────────────┘

司法院資訊處製作；財團法人民間司法改革基金會備份。
